【裁判字號】    99,上易,1430
【裁判日期】    990824
【裁判案由】    詐欺
【裁判全文】
臺灣高等法院刑事判決                99年度上易字第1430號
上  訴  人
即  被  告  乙○○
選任辯護人李巾樸律師
上列上訴人因詐欺案件，不服臺灣臺北地方法院99年度易字第57
4 號，中華民國99年4 月19日第一審判決（起訴案號：臺灣臺北
地方法院檢察署99年度偵字第2641號、併辦案號：99年度偵字第
12632號），提起上訴，本院判決如下：
    主  文
上訴駁回。
    事  實
一、乙○○業已成年，且具有五專畢業之教育程度，依其生活經
    驗、智識程度，可知金融機構帳戶之提款卡及密碼，為個人
    信用之重要表徵，任何人皆可自行前往金融機構申請，並無
    特別窒礙之處，且可預見將自己之提款卡及密碼供予他人，
    可能因此幫助他人從事財產犯罪，而用以處理財產犯罪所得
    ，致使被害人及警方一時追查無門，且不違背其本意，竟基
    於幫助他人詐欺取財之不確定犯意，在民國98年12月1日起
    ，迄於同年12月9日前期間內之某日，在不詳地點，基於不
    詳原因，將其申請之彰化商業銀行（下簡稱彰化銀行）新店
    分行，帳號00000000000000號帳戶之提款卡及密碼，提供予
    真實姓名、年籍不詳之成年人（下簡稱不詳人士）。該不詳
    人士旋意圖為自己不法之所有之犯意，於98年12月9日晚間8
    時10分許，撥打電話向甲○○佯稱因資料輸入錯誤，須由郵
    局人員協助取消訂單云云，致甲○○誤信為真，依指示而於
    同日晚間11時11分起至翌（10）日凌晨0時17分許，在桃園
    縣八德市○○路○段135號之彰化商業銀行八德分行，分次匯
    款新臺幣（下同）9萬9千元、1千元、5萬2千元、4萬元，共
    計19萬2千元至乙○○上揭帳戶內，未幾即遭提領一空。嗣
    因甲○○發現遭騙，報警處理，經警方調閱乙○○上揭帳戶
    之開戶暨交易明細後，循線查獲上情。
二、案經臺北縣政府警察局新店分局報告臺灣臺北地方法院檢察
    署檢察官偵查起訴。
    理  由
壹、程序部分：
一、按被告以外之人於審判中傳喚不到者，其於檢察事務官、司
    法警察官或司法警察調查中所為之陳述，經證明具有可信之
    特別情況，且為證明犯罪事實之存否所必要者，得為證據，
    此為刑事訴訟法第159條之3第1款所明定之傳聞法則例外規
    定。所謂具有「可信之特別情況」，係指陳述時之外部客觀
    情況值得信用而言，並非指證據之評價問題，倘該被告以外
    之人於審判外陳述時之外部客觀情況並非值得信用或是否值
    得信用甚有疑問時，即難認其陳述具有「可信之特別情況」
    ，自無上開傳聞例外規定之適用。經查：本院及原審分別於
    99 年8月3日、99年3月25傳喚被害人甲○○到庭未果，故斟
    酌其警詢陳述當時為被害人，警方受理帳戶詐騙經驗豐富等
    情，復觀警詢過程、內容、功能之外在環境，堪認其警詢所
    述，具有可信之特別情況，且被害人僅有警詢指述，為證明
    本件犯罪事實存否之必要，依刑事訴訟法第159條之3第1款
    規定，被害人甲○○警詢陳述，有證據能力。
二、卷附受理各類案件紀錄、甲○○匯款明細表、存款交易明細
    等非供述證據，並無證據證明係警察或檢察官違背法定程序
    所取得，此亦無顯不可信之情況，均應認有證據能力。
貳、實體部分
一、訊據被告固不否認前揭彰化銀行新店分行帳戶為其親自申辦
    之情，惟矢口否認有何幫助詐欺取財犯行，於原審辯稱：我
    提款卡係遺失，我係受害者，我沒有交給別人使用，我住在
    臺北，因為我去臺中，在臺中遺失提款卡，所以沒有立刻向
    銀行註銷提款卡，應係遭人撿去使用，檢察官說我幫助詐欺
    ，不合理云云。
二、經查：
（一）被害人甲○○前於98年12月9 日晚間8 時10分許，因接獲
      不詳人士來電佯稱因甲○○資料輸入錯誤，須由郵局人員
      協助取消訂單云云，致甲○○信以為真，陷於錯誤，而依
      不詳人士指示，於同日晚間11時11分起至翌（10 ） 日凌
      晨0 時17分許，4 次匯款至被告上揭彰化銀行新店分行帳
      戶內，共計有19萬2 千元，且旋即遭不詳人士提領一空等
      情，業據被害人於警詢時指述無訛，此外，復有彰化銀行
      自動櫃員機交易明細表影本4 紙、彰化銀行新店分行98年
      12月25日彰新店字第098 3049號函暨個人戶顧客資料卡、
      存摺存款帳號資料及交易明細查詢、存摺存款- 交易明細
      查詢、存摺影本共1 份（見偵查卷第15頁、第19至26頁）
      在卷可憑，足認被告上揭彰化銀行新店分行帳戶，確已供
      用於被害人遭不詳人士詐欺取財犯行之匯款工具至明。
（二）被告雖一再否認犯罪，復以前詞置辯，惟經對照被告歷次
      供述之內容：
   1、警詢時辯稱：我最後1 次使用彰化銀行新店分行帳戶，係
      98年12月7 日晚上用該帳戶的提款卡提款1 至2 千元，我
      把該帳戶提款卡放在我個人使用的皮包內。我係於12月12
      日下午在臺中市中興大學附近的超商要提款時，才發現該
      帳戶提款卡遺失。我因為人在外地，沒有銀行帳戶號碼，
      直到12月14日晚上才打電話去銀行掛失。我沒有告知他人
      密碼云云（見偵查卷第5 至6 頁）。
   2、偵查中辯稱：我平時將提款卡放在皮包內，最後1 次約是
      98年12月中、下旬某星期一晚上，至提款機提款1 千元，
      應該係最後1 次領完錢後遺失，因提款當週之星期六，要
      再提款，我才發現遺失。我人在外地，無法立即掛失，乃
      在隔週之星期一才掛失。我提款卡密碼係「001017」，卡
      片上應該沒有記載密碼云云（見偵查卷42 至43 頁）。惟
      經檢察官提示被告上揭帳戶明細表（最後1筆 交易後，帳
      戶僅餘151 元）後，旋改口辯稱：我最後1次 交易係於98
      年12月1 日提款1 千元，後面交易不知是從何而來，我不
      常使用該帳戶，我不清楚還剩多少錢，當時皮包內另有2
      張提款卡，只遺失這張，3 張提款卡密碼均相同，都係小
      孩子生日。我怕忘記，可能把密碼寫在提款卡之封套上。
      3 張提款卡，有的有寫、有的沒寫（密碼），我不知道遺
      失那張封套上有沒有寫云云（見偵查卷第43頁）。
   3、原審準備程序時供稱：我提款卡蠻多的，我怕密碼忘記，
      我密碼可能寫在卡片套外面，這個比較不常用，我係在臺
      中中興大學附近掉的，我只記得是星期六掉的，係去（98
      ）年11月底、12月初使用，我星期六去修車，要1 千元，
      我要去提錢，發現掉了。應該係最後1 次使用完，可能就
      掉了，應該在臺中掉的，因為最後1 次使用也是在臺中，
      應該是11月底，我也是領1 千元，應係發現掉的那星期前
      1 週。我皮包夾層表面放最常用的提款卡，其他提款卡都
      放夾層內。我密碼會更改，這密碼係用朋友小孩生日，我
      怕會忘記，此張卡片可能有寫密碼，我寫在套子上。有沒
      有寫，我不清楚。我有說過我提款卡掉時，帳戶內只剩下
      1 、2 千元，我人在外地，沒有馬上註銷，因為裡面金額
      只有1 、2 千元云云。且信誓旦旦表示：我要使用1 、2
      千元，我不可能馬上存入1 千元，馬上提。我不曾同額存
      入隨即同額提款云云（見原審卷99年3 月25日準備程序筆
      錄）。
   4、原審審理時供稱：我有說最後1 次提款1 千元後，即沒有
      使用，我跟銀行確認過，最後1 次使用係12月1 日提領1
      千元，我12月14、15日有打去銀行櫃檯。我不記得上揭帳
      戶內還剩多少錢，我12月12日星期六發現遺失，提款卡上
      有無寫密碼，我不清楚。提款卡有的有寫，有的沒有寫（
      密碼），我會更改密碼，如果有寫，我只會寫4 碼即1017
      ，我沒寫全部6 碼之密碼在上面。98年11月30日存入1 千
      元，12月1 日即提款1 千元，係我自己處理，上次開庭會
      說不是我存跟領，係因我沒去列單。我會存款後即提領1
      千元，係去臺中外地要用，我比較容易忘記、掉東西，金
      額少時，我會使用不常使用之帳戶，我不會讓帳戶變空，
      那次因要用1 千5 百多元，係修車的錢，我就先存1 千元
      （到臺中再領出來用），身上不敢帶太多錢，身上帶差不
      多1 千元云云（見原審卷99年3 月31日審判筆錄）。依被
      告供述之內容，其非但對於前揭帳戶遺失前之最後1 次提
      領款項之時、地、原因，語焉不詳，甚至先供述：因至臺
      中修車欲提款，始發現提款卡遺失云云，後又變稱：最後
      1 次自行使用上揭帳戶，係去臺中修車，身上有帶1 千元
      ，另將1 千元存入前揭帳戶後隨即提出使用云云，是以，
      被告至臺中修車，究竟係前去提款未果而發覺提款卡遺失
      之該次，抑或係卷存交易明細上登載之存入旋提領1 千元
      之該次？被告於歷次訊（詢）問中，顯然已將其所供述之
      「最後1 次使用帳戶之事實」與「因使用前揭帳戶始發覺
      提款卡遺失之事實」混為一談，難以自圓其說。況且，被
      告一再辯稱：係因欲提款使用，始會發現前揭帳戶提款卡
      遺失云云，然其於原審審理之末，又自承：於98年11月30
      日、12月1 日存款及隨即提款1 千元係其所為之情事。佐
      以該次提款之後，前揭帳戶內僅存151 元，之後，該帳戶
      內之最接近之交易紀錄，即為被害人於12月9 日之後遭詐
      騙匯入之款項。被告對此竟辯稱：因為最後一次提款當週
      （或次週）星期六去修車，需要1 千元，才去提錢，始發
      現提款卡遺失云云，然而，前揭帳戶內可動用之存款，根
      本不足1 千元，且依被告所辯，其最後1 次提款及其提款
      未果而發現遺失提款卡之時間相距甚短，被告何以會在明
      知前揭帳戶內存款不足額之情況下，再次欲提款1 千元而
      發現提款卡已經在期間遺失？甚為可疑。尤有甚者，被告
      或辯稱：未將密碼登載於提款卡或封套上云云，或又改稱
      ：密碼係（朋友）小孩生日，因為怕忘記，可能將密碼寫
      在提款卡封套上云云，惟被告在偵查中，答覆檢察官訊問
      其上揭帳戶提款卡密碼時，仍能清晰明確、毫無猶豫回答
      出密碼，顯無忘記疑慮。況且，被告也供稱：其尚有其他
      提款卡，亦使用相同之密碼，且該密碼來源係友人小孩生
      日等語，均足表示被告上揭帳戶設置之密碼，並非其憑空
      想像之亂碼，既有特殊意義、經常使用，且非僅使用於單
      一提款卡，該密碼即非無從查悉。衡之一般常情，鮮有僅
      為避免一時忘記密碼，卻願冒任何人取得提款卡同時即可
      得知密碼逕予使用高度風險之理。據上，被告前後辯稱，
      既有多處不符常情及相互矛盾之處，故其所辯是否可採，
      容有疑義。
（三）衡之近年來政府已廣為向民眾宣導如何防範犯罪集團恐嚇
      或施詐，一般人如遇帳戶存摺、提款卡遺失或遭竊，為防
      止其存款遭盜領或帳戶遭不法使用，必當於發現後立即向
      金融機構辦理掛失補發手續，持被告所有之上揭帳戶實施
      犯罪之人對此亦當知之甚詳，而於原帳戶所有人掛失止付
      後，即無法以拾得或竊得之存摺、提款卡提領該戶內之存
      款，如有意犯罪之人如不能掌控帳戶之來源，逕以拾得或
      竊得之他人帳戶為其犯罪轉帳收款工具，則其向被害人詐
      騙，縱誘使被害人將款項匯入該帳戶後，卻極有可能因帳
      戶所有人即時掛失止付而無法提領，則前述大費周章所從
      事之犯罪行為，非但甘冒犯罪後遭追訴、處罰之風險，且
      徒然平白無故替原帳戶所有人匯入金錢，仍無法得償其犯
      罪之目的，無異於為人作嫁，亦即，為前述犯罪之不詳之
      成年人所使用之轉帳收款帳戶，必然屬於其等在特定時間
      得以確定掌控之人頭帳戶，若非其已經確定所使用之帳戶
      所有人必然不會在被害人轉帳，或其前往提款、收款之期
      間去報警或掛失止付，以現今人頭帳戶充斥市面之狀況，
      應不至於尚須以具高度風險之帳戶從事犯罪，而此等確信
      ，在帳戶係拾得或竊得之情形，實無發生之可能。又觀之
      卷存彰化銀行新店分行98年12月25日彰新店字第0983049
      號函所附之交易明細查詢、存摺存款- 交易明細查詢，被
      告前揭帳戶於遭使用於詐騙被害人前，有存款隨即同額提
      款之紀錄，此與一般將供為詐騙匯款使用之人頭帳戶，於
      確定使用之前，為確認帳戶可用，而為刻意存提款測試之
      常態一致。至被告對此雖辯稱：我存即領1 千元係要去臺
      中時使用，因修車要用1 千5 百多元，先存1 千元（到臺
      中再領出來用）云云，然其又供述：我當次身上不敢帶太
      多錢，帶差不多1 千元云云，則被告大費周章，特意在前
      揭帳戶存入1 千元，隨即至臺中再提領之實益何在？甚為
      可疑。徵諸已知需使用1 千元款項才存款復提出之方式，
      本可由信用卡予以取代，且此係特殊存提款情事，一般人
      應當記憶深刻，被告前明明已供述自己前往臺中修車之事
      ，卻於原審準備程序時，全然否認有在前揭帳戶存入1 千
      元旋即提領之事實，迄於原審審理時，始又承認此事確為
      其所為等語，復以前揭情詞置辯，則被告顯然知悉此種「
      刻意存入旋即提出款項」係一般人頭帳戶常用之測試方式
      ，屬於對其不利之證據，故於原審質問時不願承認，乃因
      嗣後對照其提出之存摺存款帳號資料及交易明細查詢後，
      發現其一再辯稱之最後1 次提款1 千元，除該筆之外，於
      98年11中旬後已無他筆，始於原審審理時變異其詞，供承
      為其所為，並改以：係為修車故有此舉云云置辯。據上，
      益證應係被告將其上揭帳戶提款卡及密碼交予不詳人士使
      用，而非如其所辯係遺失後遭人盜用之情形無疑。
（四）又金融帳戶為個人理財之工具，申請開設金融帳戶並無任
      何特殊之限制，一般民眾皆能自由申請開戶，並得同時在
      不同金融機構申請多數存款帳戶使用，乃眾所週知之事實
      。依一般人之社會生活經驗，倘係合法收入，本可自行向
      金融行庫開戶使用，而無向他人承租、購買或要求提供帳
      戶之必要。又如他人不以自己名義申請開戶，而向他人收
      購金融機構帳戶使用，衡諸常情，一般通常智識之人亦可
      認知此應係為免他人得悉使用帳戶者之真實身分，而能合
      理懷疑該承租、收購或要求提供帳戶者目的在於供犯罪所
      用。況且，近來新聞媒體，對於不肖犯罪集團常大量收購
      或使用他人存款帳戶後，再持以供作犯罪使用，藉此逃避
      檢警查緝之情事，亦多所報導；又一般人亦均有妥為保管
      及防止他人任意使用存摺、提款卡及密碼之認識，縱特殊
      情況，偶須交付他人使用，亦必深入瞭解用途復判斷合理
      性，始予提供，且該等專有物品如落入不明人士手中，而
      未加以闡明正常用途，極易被利用為與財產有關之犯罪工
      具，此乃依一般生活經驗即能體察之常識，而對於非有正
      當理由，竟徵求他人提供帳戶者，客觀上可預見其目的，
      無非為供為某資金之存匯後再行領用，且其中過程必係有
      意隱瞞或掩飾行為人之真實身分，本件被告已成年，為五
      專畢業之教育程度，復有工作經驗，業經被告供述在卷，
      且有法務部戶役政連結作業系統存卷可表，依其智識程度
      及社會經驗，應可預見將自己帳戶之提款卡及密碼提供他
      人使用，將可能幫助他人實施財產犯罪，惟其仍將前揭帳
      戶之提款卡及密碼供他人使用，顯見縱使被告交付之前揭
      帳戶提款卡及密碼供犯罪之用，並不違反其本意，其顯有
      幫助本案遂行詐欺取財犯行之未必故意，已足認定。
（五）綜上所述，本件事證明確，被告事後所辯，無非卸責脫免
      之詞，殊無可信。本件被告幫助詐欺之犯行，堪以認定，
      應依法論科。
（六）另被告向本院聲請調查花旗銀行吉想貸貸款資料以證明無
      動機提供帳戶予詐騙集團云云。惟查：花旗銀行匯予被告
      10萬元貸款為98年12月11日，顯見被告係於該日前即已申
      請，然本案雖發生於98年12月9、10日，但警方通知被告
      到案說明係在98年12月17日，被告理應於此時始知有被害
      人，惟其卻能預知其帳戶將遭凍結而事先貸款應急，顯未
      合常理。況本案所涉帳戶為彰化銀行，被告聲請調查花旗
      銀行貸款，應與本案無關，爰依刑事訴訟法第163條之2第
      2 項第2款規定，認被告之聲請顯無必要。
 三、核被告所為係犯刑法第30條第1項前段、第339條第1項之幫
     助詐欺取財罪。按刑法上之幫助犯，係對於犯罪與正犯有
     共同之認識，而以幫助之意思，對於正犯資以助力，而未
     參與實施犯罪之行為者而言。被告基於幫助之犯意，提供
     其所有之上揭帳戶之提款卡及密碼，以供不詳之成年人詐
     騙被害人財物之用，僅係參與犯罪構成要件以外之行為，
     於無積極證據證明被告係以正犯而非以幫助犯之犯意參與
     ，或被告有參與對被害人施用詐術、領取被害人匯入款項
     等詐欺取財構成要件行為之情形下，應認被告係幫助犯，
     爰依刑法第30條第2項之規定，按正犯之刑減輕之。另臺灣
     臺北地方法院檢察署99年度偵字第12632號移送併案審理部
     分與本件檢察官起訴事實相同，為同一案件，自應由本院
     併予審理。爰審酌被告無前科，素行尚可，有臺灣高等法
     院被告前按紀錄表在卷可表，其犯罪之動機、目的，將前
     揭帳戶供作非法使用之犯罪手段，對社會交易安全產生負
     面影響，增加政府查緝此類犯罪之困難，且使不詳人士得
     以掩飾詐欺所得之財物，並使本件被害人受有財產上損害
     ，犯罪所生之危害非輕，復斟酌被告矢口否認犯罪，一再
     狡辯，表現毫無悔意，犯後態度不佳及其生活狀況、智識
     程度等一切情狀，認原審適用刑法第339條第1項、第30條
     第1項前段、第2項、第41條第1項前段規定，量處被告有期
     徒刑5月，並諭知易科罰金折算標準等，其認事用法核無違
     誤。被告上訴雖稱：原審未查被告提款卡遭竊，且帳戶有
     12個，密碼均不同，不會提供一個，況若要提供，事前會
     將所有帳戶結清並將存摺印鑑交付，並提出台新、台北富
     邦、新店公崙郵局、聯邦安康分行、合庫永和分行、彰銀
     忠孝分行、北銀雙合分行、中信商銀、合庫新店分行(證券
     戶)、華南(證券戶)、等數家金融機構帳戶使用習慣說明及
     任職情形佐證無罪云云，惟被告提款卡是否遭竊須另訴調
     查，非本院得審理，況被告偵查中稱：皮包內有三張金融
     卡僅遺失這張，三張密碼相同等語（偵查卷第43頁），顯
     與一般遭竊常情相違。又詐騙集團使用人頭戶必先確認該
     帳戶不致遭停用失效而無法取款，而鮮少以竊取方式獲得
     帳戶，被告上訴雖以有12個帳戶，密碼均不同及處理金融
     卡遭竊態度應未合幫助詐欺型態，並提出數家金融機構帳
     戶使用習慣等語置辯，欲反證無幫助詐欺動機，然此諸多
     質疑及說明，無一係對本案系爭金融卡及密碼遺失或遭竊
     過程提出合理說明，應認上訴所執與本案無關，顯係避重
     就輕，臨訟卸責之詞，故其上訴並無理由，應予駁回。
據上論結，應依刑事訴訟法第368 條，判決如主文。
本案經檢察官孫冀薇到庭執行職務。
中    華    民    國    99    年    8     月    24    日
                  刑事第九庭審判長法  官   陳貽男
                                  法  官   楊炳禎
                                  法  官   周盈文
以上正本證明與原本無異。
不得上訴。
                                  書記官   鄒賢英
中    華    民    國    99    年    8     月    25    日
附錄本案論罪科刑法條：
中華民國刑法第339條
（普通詐欺罪）
意圖為自己或第三人不法之所有，以詐術使人將本人或第三人之
物交付者，處 5 年以下有期徒刑、拘役或科或併科 1 千元以下
罰金。
以前項方法得財產上不法之利益或使第三人得之者，亦同。
前二項之未遂犯罰之。

司法院資訊處製作；財團法人民間司法改革基金會備份。
